最　高　行　政　法　院　判　決
　　　　　　　　　　　　　94年度判字第01459號
上　訴　人　甲○○
被 上訴 人　宜蘭縣政府
代　表　人　乙○○
參　加　人　宜蘭縣礁溪鄉公所
代　表　人　林政盛
上列當事人間因徵收補償事件，上訴人對於中華民國93年2月6日
臺北高等行政法院91年度訴字第3433號判決，提起上訴，本院判
決如下：
    主  文
上訴駁回。
上訴審訴訟費用由上訴人負擔。
    理  由
一、本件上訴人（原名陳纘鴻）在原審起訴主張：上訴人所有坐
    落礁溪鄉○○段第718之1、719之2地號土地（下稱系爭土地
    ），於76年間經參加人擅自開闢為道路使用，已非屬公共設
    施保留地。歷經14年始於90年間辦理徵收。被上訴人辦理徵
    收補償，竟誤認系爭土地仍屬公共設施保留地而查估補償，
    又違法將系爭土地公告現值溯年調降，據以計算補償地價，
    顯屬違法。上訴人提出異議，經被上訴人查處及提交宜蘭縣
    地價及標準地價評議委員會決議謂本案徵收補償價額已反應
    一般正常交易價格，維持原補償價額，訴願決定駁回訴願，
    均屬違誤等語。求為撤銷訴願決定及原處分之判決。
二、被上訴人則以：系爭土地經宜蘭地政事務所辦理89年公告土
    地現值作業時，劃為礁溪鄉第345號公共設施保留地區段，
    其公告土地現值以毗鄰第265號（住宅區區）及第346
    號（農業區區）非公共設施保留地區段二者之平均公
    告土地現值計算為每平方公尺新台幣（下同）7,300元。又
    系爭土地經內政部90年5月11日核准徵收，被上訴人迅即公
    告並通知上訴人，其補償地價依土地徵收條例第30條規定，
    按徵收當期毗鄰非公共設施保留地之平均公告現值即每平方
    公尺7,300元，及89年度宜蘭縣地價評議委員會決議另加發
    五成辦理補償，並無不合等語，作為抗辯。
三、參加人在原審陳述略稱：88年與上訴人協調補償，並無結論
    ，之後徵收補償，並無不合等語。
四、原審以：
  （一）按「都市計畫區內公共設施保留地，應按毗鄰非公共設
        施保留地之平均公告土地現值，補償其地價。前項徵收
        補償地價，必要時得加成補償；其加成補償成數，由直
        轄市或縣（市）主管機關比照一般正常交易價格，提交
        地價評議委員會於評議當年期公告土地現值時評定之。
        」為土地徵收條例第30條所明定。
  （二）參加人為辦理四城都市○○○號道路工程，需用上訴人
        所有系爭土地，報經內政部90年5月11日台內地字第907
        2905號函核准徵收，由被上訴人以90年5月16日府地2字
        第52899號公告徵收，並通知土地權利關係人，公告期
        間自90年5月17日起至90年6月15日止。上訴人於公告期
        間內，提出異議，經被上訴人以90年7月10日府地2字第
        72952號函復查處情形。上訴人不服，經被上訴人提交
        宜蘭縣地價及標準地價評議委員會91年第1次會議復議
        決議，略以：本案徵收補償價額已反應一般正常交易價
        格，維持原補償價額。被上訴人乃以91年1月25日府地2
        字第0910011801號函將決議結果通知上訴人。
  （三）經查系爭土地經宜蘭地政事務所辦理89年公告土地現值
        作業時，劃為礁溪鄉第345號公共設施保留地區段，其
        公告土地現值按前揭規定，以毗鄰第265號（住宅區區，每平方公尺12,800元）及第346號（農業區區，每平方公尺1,800元）非公共設施保留地區段
        地價平均計算，為每平方公尺7,300元。被上訴人辦理
        徵收補償時，其補償地價依土地徵收條例第30條規定，
        按徵收當期毗鄰非公共設施保留地之平均公告現值即每
        平方公尺7,300元，及89年度宜蘭縣地價評議委員會決
        議另加發五成計算，計為第718之1地號613,200元，第
        719 之2地號10,358,700元，自屬有據。
  （四）都市計畫法所稱之「公共設施保留地」，依都市計畫法
        第48條至51條之立法意旨，係指依同法所定都市計畫擬
        定、變更程序及同法第42條規定劃設之公共設施用地中
        ，留待將來各公用事業機構、各該管政府或鄉、鎮、縣
        轄市公所取得者而言。經各公用事業機構、各該管政府
        或鄉、鎮、縣轄市公所開闢使用，但尚未依法取得之公
        共設施用地，依都市計畫法之立法意旨，仍屬於公共設
        施保留地。內政部87年6月30日台內營字第8772176號函
        釋有案，符合立法本旨，得予以援用。系爭土地自76年
        間起為道路使用，但參加人未依法取得前，依上開規定
        ，仍屬公共設施保留地。上訴人主張系爭土地已開闢作
        道路使用，為非公共設施保留地，不得以保留地名義劃
        設地價區段云云，顯係誤解。
  （五）另按「公告地價或土地現值公告後，如發現有左列情形
        之一時，應由直轄市或縣（市）政府重行提經地價評議
        委員會評議通過後公告更正：(1)地價區段範圍劃分錯
        誤。(2)區段地價計算錯誤。」「公告土地現值之更正
        ，以當年期為原則；其以往年期之公告土地現值如有錯
        誤時，應由直轄市或縣（市）政府詳加檢查後再依第二
        、三點規定辦理。」內政部83年4月23日台(83)內地字
         第8374966號函頒「辦理更正公告地價、公告土地現值
        作業注意事項」第3點、第6點亦有明定。
  （六）系爭土地之公告土地現值，經被上訴人函請宜蘭地政事
        務所以90年7月2日90宜地3字第7185號函查復「．．．
        本案礁溪鄉○○段718之1、719之2地號等2筆四城都市
        ○○○號道路用地，經本所劃屬345公設保留地區段，
        其86年區段地價依前揭條例規定，應以毗鄰之265住宅
        區區段及346號農業區區段之地價平均計算（經查86年
        265號區段地價為每平方公尺12,300元、346區段地價則
        為1,800元），計算結果應為每平方公尺7,050元正，原
        經地評會通過之區段地價為每平方公尺12,300元係屬誤
        繕，擬另案辦理更正。．．．」。足見系爭土地因宜蘭
        地政事務所辨理地價作業，未依規定劃分地價區段○區
        段地價計算錯誤。公告土地現值既經查明有誤，被上訴
        人依規定主動提交地價評議委員會辦理公告更正該83年
        至86年錯誤之公告土地現值，重行提經宜蘭縣地價及標
        準地價評議委員會90年7月24日第4次會議通過准予更正
        ，於同年9月3日以90府地2字第94764號公告辦理更正，
        自非如上訴人所指有雙重地價計價標準及推翻原地價以
        達廉價徵收之事實。
  （七）本件需用土地人（即參加人）前因辦理徵收，於88年4
        月12日邀集上訴人協商以86年公告土地現值七成款先予
        補償並分期付款，又於同年7月27日再與上訴人協商願
        以88年公告土地現值加四成，於2年內分3期付款，均未
        成立。參加人嗣即申請內政部於90年5月間核准徵收，
        被上訴人按徵收當期毗鄰非公共設施保留地之平均公告
        土地現值及加成補償成數辦理補償，洵無違誤。訴願決
        定遞予駁回，亦無違誤等情，因而判決駁回上訴人之訴
        。
五、本院經核原判決尚無違誤，進而論斷如下：
  （一）按「公共設施保留地」，指都市計畫區內，依都市計畫
        法第42條規定設置之各種公共設施用地，經完成都市計
        畫法定程序者而言。與「保留徵收」，乃土地法第213
        條規定之事業，因將來需用土地，預先呈請核定公布其
        將來徵收之範圍者，並不相同。保留徵收土地之取得，
        以3年為限（土地法第214條）；公共設施保留地之取得
        ，並無限制（司法院釋字第336號解釋）。都市計畫區
        內土地之徵收，非經依都市計畫法定程序劃設為公共設
        施保留地，不得為之（都市計畫法第52條、司法院釋字
        第513號解釋），經依都市計畫法定程序劃設為公共設
        施保留地後，除已經需用土地人取得，或經依都市計畫
        法定程序變更而取消公共設施保留地之設置外，在需用
        土地人取得前，基於維護都市計畫之整體性，並不失其
        公共設施保留地之性質。內政部87年6月30日台內營字
        第8772176號函釋：都市計畫法所稱之「公共設施保留
        地」，經各公用事業機構、各該管政府或鄉、鎮、縣轄
        市公所開闢使用，但尚未依法取得，仍屬於公共設施保
        留地。即以此故。
  （二）查系爭土地經四城都市計畫設置為三號道路用地，於72
        年間公告實施，已完成都市計畫法定程序。需用土地人
        即參加人於76年間未經所有權人即上訴人同意，擅自開
        闢為道路使用，久未取得該地，又未經都市計畫法定程
        序變更為非公共設施保留地，依上述說明，仍具都市計
        畫區內公共設施用保留地性質。內政部據以核准徵收，
        被上訴人辦理徵收補償，以系爭土地為都市計畫區內公
        共設施保留地，按當期毗鄰非公共設施保留地之平均公
        告土地現值，加計宜蘭縣地價評議委員會決議另加發五
        成成數，計算補償地價補償上訴人，並無不合。至於本
        院45年（上訴狀誤為43年）判字第8號判例，在於闡釋
        私有土地因公眾通行時效完成而有公用地役關係之存在
        ，其所有權人不得違反公眾通行之目的，而行使其所有
        權。與是否為都市計畫區內公共設施保留地無關。上訴
        意旨以為系爭土地經闢為道路使用14年，已具有公用地
        役關係，依照該判例意旨，非屬都市計畫法所稱之公共
        設施保留地，原判決不予採信交代，反採信內政部上開
        函釋，認定系爭土地仍屬於公共設施保留地，有以行政
        命令牴觸法律之違法云云，並不可採。
  （三）系爭土地為都市計畫區內公共設施保留地，因公共設施
        保留地之使用受有限制，交易價值不高，平均地權條例
        施行細則第63條乃就其地價之查估設有規定，應要考量
        毗鄰非保留地之區段地價而為計算。本件系爭土地之公
        告土地現值，有非基於公共設施保留地之屬性而為查估
        之錯誤，經依法定程序更正，已據原判決說明甚詳。且
        本件補償地價，應按毗鄰非公共設施保留地之平均公告
        土地現值加成計算，為土地徵收條例第30條所明定，毗
        鄰非公共設施保留地之公告土地現值既無錯誤，計算本
        件徵收補償費即無錯誤可言。原判決認為被上訴人辦理
        本件徵收補償，無違法降低系爭土地之公告現值，以減
        少補償地價之情事，尚無違誤。至於司法院釋字第110
        號解釋（一），係指對於被徵收土地已依法估定之補償
        費額，不得依職權提交評定，而違反土地法第247條規
        定之情形。與地價查估錯誤之更正無涉。上訴意旨指原
        判決關於地價更正之認定，違反該解釋云云，亦非可採
        。
  （四）參加人未待徵收補償系爭土地，即擅自闢為道路，有無
        違法損害上訴人之權益，為別一問題，與本件徵收補償
        費之如何計算核發無關。無庸論究。從而上訴意旨執以
        指摘原判決違誤，求予廢棄，為無理由，應予駁回。
據上論結，本件上訴為無理由，依行政訴訟法第255條第1項、第
98條第3項前段，判決如主文。
中    華    民    國    94    年    9    月    22     日
                  第五庭審判長法  官　高　啟　燦
                              法  官　蔡　進　田
                              法  官　黃　璽　君
                              法  官　廖　宏　明
                              法  官　楊  惠  欽
以  上  正  本  證  明  與  原  本  無  異
中    華    民    國    94    年    9    月    23     日
　　　　　　　　　　　　　　　書記官　邱　彰　德
